【裁判字號】    92,上訴,375
【裁判日期】    920731
【裁判案由】    偽造有價證券
【裁判全文】
臺灣高等法院台南分院刑事判決          九十二年度上訴字第三七五號  Ａ
      上  訴  人
      即  被  告  甲  ○  ○
      共      同
      選任辯護人  蔡  進  欽  律師
右上訴人因偽造有價證券案件，不服中華民國九十二年三月三日臺灣台南地方法院九
十一年度訴字第八九七號第一審判決（起訴案號：臺灣台南地方法院檢察署九十年度
偵緝字第四二六號）提起上訴，本院判決如左：
      主      文
原判決撤銷。
甲○○連續意圖供行使之用，而偽造有價證券，處有期徒刑參年陸月；附表一所示偽
造本票貳張，及附表二編號01所示切結書「立切結書人」欄偽造「丙○○」署押壹枚
、「連帶保證人」欄偽造「乙○○」署押壹枚，暨附表二編號02所示切結書「立切結
書人」欄偽造「乙○○」署押壹枚、「連帶保證人」欄偽造「丙○○」署押壹枚，均
沒收。
      事      實
一、甲○○從事建築業，於民國（下同）八十七年九月廿二日，與汪至武、張世海共
    同出資，以新台幣（下同）一千一百萬元代價，向周菊泉購買坐落台南市○區○○○段二一七一地號土地（下稱同段二一七一地號土地），於八十七年十一月五
    日，辦妥土地移轉登記完畢，並登記「張世海、乙○○」為土地所有權人。甲○○為興建預售屋販賣，遂於八十八年四月十一日，由張世海與乙○○，簽訂土地
    所有權分割契約書，將上開同段二一七一地號土地，分割為同段二一七一地號、
    二一七一之一地號土地，應有部分張世海、乙○○各二分之一。嗣因汪至武、張
    世海資金短缺，及甲○○債信不良，汪至武及張世海，均退出投資，甲○○為順
    利向銀行貸款，徵得丙○○、乙○○同意，於八十八年五月十五日，與周菊泉協
    商，將原登記為張世海名下應有部分，移轉登記為丙○○。甲○○旋於八十八年
    七月五日，以丙○○為借款人，乙○○、曾榮周二人為連帶保證人，就上開同段
    二一七一、二一七一之一地號土地，向台灣中小企業銀行，借款新台幣（下同）
    一千二百萬元，所得款項由甲○○取走，而甲○○僅以其中五百九十八萬元，清
    償對地主周菊泉土地買賣價金，餘五百零二萬元土地價金尾款，則未清償。
二、甲○○為擔保對地主周菊泉土地價金尾款，意圖自己不法之所有，基於概括犯意
    ，先於八十八年九月九日，在台南市○○路五○巷九五號住處，於附表一所示二
    紙本票上，分別偽簽丙○○、乙○○署名，並盜蓋丙○○及乙○○印章，偽造丙○○、乙○○簽發附表一所示本票。復於八十八年十月一日，為取信周菊泉，在
    台南市○○路五○巷九五號住處，偽造附表二所示切結書，交周菊泉收執，持以
    行使，致周菊泉誤附表二所示切結書，分為丙○○及乙○○所簽，足生損害於周
    菊泉、丙○○及乙○○。
三、嗣於九十年二月間，甲○○未如期支付五百零二萬元尾款，周菊泉遂向臺灣高雄
    地方法院聲請本票裁定，經該院以九十年度票字第一一五三號裁定核發，丙○○
    接獲上開本票裁定，始查悉上情。
四、案經丙○○訴請臺灣台南地方法院檢察署檢察官偵查起訴。
      理      由
一、訊據上訴人即被告甲○○，供承於右揭時地，以「丙○○、乙○○」名義，簽發
    附表一所示本票及附表二所示切結書，交付於周菊泉等情。然否認有右述偽造有
    價證券及行使偽造文書犯行，辯稱：簽發附表一所示本票及附表二所示切結書，
    均經丙○○、乙○○同意。而丙○○、乙○○二人，曾於八十八年八月廿七日簽
    委託書，委託伊辦理本件土地買賣一切事宜，伊於八十八年九月九日、八十八年
    十月一日，分別簽發附表一本票及附表二切結書，應屬有權代理云云。惟查：
  (一)【土地移轉登記過程】
    被告於八十七年九月廿二日，與案外人汪至武、張世海共同出資，以一千一百萬
    元代價，向周菊泉購買同段二一七一地號土地，並於八十七年十一月五日，辦妥
    土地移轉登記完畢，登記為「張世海、乙○○」共有，應有部分各二分之一。被
    告復於八十八年四月十一日，將上開同段二一七一地號土地，分割為同段二一七
    一地號、二一七一之一地號土地。嗣因案外人汪至武、張世海退出投資案，被告
    為順利向銀行貸款，徵得告訴人丙○○、證人乙○○同意後，於八十八年五月十
    五日，將原登記為張世海所有應有部分，移轉登記於告訴人丙○○名下等情，有
    台南市東南地政事務所九十一年十月廿四日東南地所登字第0910009585-0號函附
    登記申請書及附件在卷可稽（詳原審卷四六至七六頁）。依此，本件被告連續於
    八十八年九月九日、十月一日，簽發附表一所示本票及附表二所示切結書時，告
    訴人丙○○、證人乙○○，均為系爭土地名義所有權人等情，至為明確。
  (二)【本件乙○○、丙○○若同意簽發附表一所示本票，則被告應無須再簽發客票及
    其本人票據，交付周菊泉】
  1.被告於偵審中迭次供承：伊將土地過戶於丙○○，應周菊泉要求，始開立附表一
    本票及附表二切結書。伊以立協議書方式，換回本票，並以客票及其個人票各四
    紙，交付周菊泉收執，復取回乙○○附表一編號02所示本票，但切結書未拿回。
    伊開立附表一編號02所示本票時，未告知乙○○及丙○○等語（詳偵緝卷六二頁
    背面、八一頁，原審卷八四頁，本院上訴卷八六、一五八頁）。核與告訴人丙○○於本院上訴審供稱：被告簽發本票前，未知會渠等，伊因周菊泉聲請本票裁定
    ，始知悉上情等語（詳本院上訴卷一○一頁）。復經證人乙○○於偵查中供稱：
    於八十九年年中，周強生（即周菊泉兒子）來找伊，提示附表一編號02所示本票
    ，要伊付款，伊致電詢問甲○○，甲○○承認偽造附表一編號02所示本票，並帶
    伊至周強生住處，簽發同額本票，換回偽造附表一編號02所示本票。若伊有授權
    甲○○簽發附表一編號02所示本票，則甲○○便不會陪伊至周強生住處，另行簽
    發本票等語（詳偵緝卷六八頁）。此外，並有被告提出協議書、甲○○本票及支
    票各四紙在卷可資佐證（詳偵緝卷八三之一至八三之四頁）。
  2.由此可見，被告取得貸款後，僅交付部分土地買賣價金於地主周菊泉，尚有尾款
    五百零二萬元，未付地主周菊泉。被告為取信地主周菊泉，未得丙○○、乙○○
    同意，即以丙○○、乙○○名義，簽發附表一所示本票及附表二所示切結書。嗣
    因被告未將餘款，給付地主周菊泉，周菊泉要求證人乙○○，清償土地價金，證
    人乙○○遂要求被告陪同，前往周強生住處，由被告出具本票及客票各四紙，交
    付周強生，周強生始將附表一編號02號本票，交還證人乙○○。準此，苟證人乙○○、告訴人丙○○，確曾同意被告簽發附表一所示本票，則證人乙○○、告訴
    人丙○○，當無再行要求被告簽發客票及其本人票據，以換回被告偽造附表一編
    號02所示本票及附表二所示切結書。是以，被告簽發附表一所示本票及附表二所
    示切結書，應未取得乙○○、丙○○同意甚明。被告辯稱：買賣慣例，原本就有
    簽本票及切結書慣例云云（詳偵緝卷六三頁，本院上訴卷一六○頁），要與事實
    不符，顯不可採。
  (三)【丙○○不識周菊泉，自無同意簽發附表所示本票及切結書，交付周菊泉之理】
  1.告訴人丙○○於偵查中指訴：伊幫甲○○購買土地，但僅知是向「張世海」購買
    土地，至與周菊泉糾紛，伊不清楚；附表一所示本票及附表二所示切結書，均非
    伊簽發，且伊未同意額外簽發二百四十萬元本票，給付周菊泉等語（詳偵緝卷十
    二、卅九頁），並經代書王秀蘭於原審證稱：周強生要求簽切結書時，僅周強生
    與甲○○在我事務所，切結書內容，係雙方擬定，且切結書是事後，雙方到事務
    所，才交給我的等語（詳原審卷卅八頁）。周菊泉兒子周強生於原審供陳：最早
    土地買賣，係被告與周至武，同伊父親簽約，更名為張世海部分，伊則不清楚，
    但最後更名為丙○○、乙○○部分，是伊處理的；為順利取得貸款，被告始以丙○○、乙○○名義登記，但伊從未見過丙○○、乙○○，伊曾要求丙○○、乙○○二人應出面，但被告推說，伊全權處理等語（詳原審卷卅九頁）。由此可見，
    告訴人丙○○、證人乙○○僅為單純土地登記名義人，至被告如何與地主周菊泉
    商議土地買賣，及嗣後周強生如何向被告要求簽發附表一所示本票及附表二所示
    切結書等情，告訴人丙○○、證人乙○○，均不知悉，更未與地主周菊泉、其子
    周強生，有任何接觸等情，堪以確認。
  2.再觀諸本件土地買賣契約書所示：「立買賣契約書當事人賣主張世海，買主丙○○、甲○○」，有契約書在卷可參（詳偵緝卷八六至八九頁）。如此觀之，告訴
    人丙○○同意以其名義，擔任上開同段二一七一、二一七一之一地號土地所有權
    人時，該土地所有權應有部分，已登記為「張世海」所有，且告訴人丙○○亦僅
    知悉，土地係向「張世海」購買，至被告與周菊泉間糾紛，告訴人丙○○則不清
    楚。可見告訴人丙○○既不認識周菊泉，其主觀上亦認被告與周菊泉間糾紛，與
    其無關，故告訴人丙○○，自無可能授權被告簽發附表一所示本票及附表二所示
    切結書，以擔保對周菊泉土地價金尾款之理。準此，告訴人丙○○未授權被告簽
    發附表一所示本票及附表二所示切結書甚明。
  (四)【土地貸款所得，均由被告取走，乙○○、丙○○未取分文，當無再同意簽發附
    表一所示本票，而承擔債務之必要】
    被告於八十八年七月五日，分別以「丙○○」為立約人，「乙○○、曾榮周」為
    連帶保證人，向台灣中小企業銀行，就上開同段二一七一之一號土地，及同段二
    一七一號土地，分別貸款五百八十萬元及六百二十萬元，計一千二百萬元等情，
    有臺灣中小企業銀行成功銀行九十年十一月廿一日成功訴字第一六八號函附「
    乙○○及丙○○等授信資料」在卷（詳偵緝卷十八至卅四頁）。參以被告於偵查
    中供承：土地價金一千一百萬元，貸款係伊與丙○○領取，共貸一千二百萬元，
    領款後，伊以其中五百餘萬元，付工程款，另分期交付地主六百餘萬元，尚餘四
    百七十餘萬元未付，丙○○及乙○○未取分文等語（詳偵緝卷八、六一、八二頁
    ，本院上訴卷八四、一五九頁）。由此可知，本件分割前同段二一七一號土地，
    係被告以一千一百萬元代價，向地主周菊泉購入，並向臺灣中小企業銀行成功分
    行貸款一千二百萬元，均由被告領取，告訴人丙○○及證人乙○○二人，未取分
    文，渠等自不願意，再各自簽立二百四十萬元附表一所示本票及附表二所示切結
    書，交付周菊泉，以擔負額外土地價金責任。足徵告訴人丙○○、證人乙○○，
    顯未授權被告簽發附表一所示本票及附表二所示切結書甚明。
  (五)【被告所辯不足採信】
    至被告辯稱：丙○○及乙○○均出具委託書，表明由伊代理買賣一切事宜，伊有
    權代理簽發附表一所示本票及附表二所示切結書云云（詳偵緝卷八、十二頁，本
    院上訴卷八六、一六○頁），並提出委託書二件，以佐其說（詳偵緝卷五四、八
    四頁）。惟查：
  1.觀諸被告提出委託書，其中丙○○部分，記載為「委託書：茲委託為代理人，特
    立此書面為憑，委任內容如后：一委任事項：茲委託辦理土地買賣一切事宜、位
    於台南市○區○○○段二一七一之一號土地一筆、授權印章：丙○○、委託人：
    丙○○、身分證字號：Ｚ000000000、受任人：中華民國年月日」。另證人乙○○
    部分，記載為「委託書：茲委託甲○○為代理人，特立此書面為憑，委任內容如
    后：一委任事項：茲委託辦理土地買賣一切事宜、位於台南市○○○段二一七一
    號土地一筆、授權印章：乙○○、委託人：乙○○、身分證字號、受任人：甲○○、中華民國八十八年八月廿七日」，有委託書二件在卷可佐（詳偵緝卷五四、
    八四頁）。由此可見，「丙○○」委託書，僅記載丙○○姓名及身分證字號，而
    未記載受任人，縱該文書為被告所提出，亦不得以該記載不完全委託書，即推認
    告訴人丙○○，確有授權被告簽立附表一所示本票及附表二所示切結書。另「乙○○」委託書部分，雖已明確記載委任人、受任人年籍，惟依該委託書內容所載
    ，係委任被告「辦理土地買賣一切事宜」，而與地主周菊泉間買賣，已早於八十
    七年十一月五日，即已辦理移轉登記完畢，但該委託書係於八十八年八月廿七日
    簽訂，故委任內容，應不包括與周菊泉間買賣。準此，上開「辦理土地買賣一切
    事宜」，應係指為便利被告與預售屋客戶，直接商談預售屋相關事項，所為授權
    ，非指與地主周菊泉間買賣，應堪認定。
  2.告訴人丙○○於偵查及本院上訴審指稱：張世海將土地過戶給我後，被告曾拿委
    託書給我簽名，說他不是地主，無法銷售房屋，為取信客戶，要我出具委託書；
    委託書的簽名及蓋章，是我簽的，但未授權開立附表一所示本票及附表二所示切
    結書，被告亦未告知，簽立委託書，包括授權簽發附表一所示本票等語（詳偵緝
    卷卅九、六二、六三頁，本院上訴卷一○○至一○二頁）。證人乙○○於本院上
    訴審證稱：委託書是我與張世海買賣土地，土地登記在我名下，半年後，被告才
    請求我寫這張委託書，因當時被告打算，開始賣土地，所以才叫我寫委託書。被
    告找我寫委託書時，說房屋已開始動工，客戶開始會來看房子，為銷售房屋，被
    告請求，開立委託書，以便與客戶商談等語（詳本院上訴卷一○四至一○五頁）
    。如此觀之，被告向丙○○、乙○○，要求應簽立委託書時，僅向渠等表示因非
    名義土地所有權人，故簽立委託書，係供銷售預售屋使用，委託授權範圍，並不
    包含簽立附表一所示本票及附表二所示切結書至明。況上開土地，既已辦理土地
    所有權移轉登記完畢，且順利向銀行貸款，雖被告未將全部款項，用以清償對地
    主周菊泉全部土地買賣價金，然此情非丙○○、乙○○所明知，渠等簽立委託書
    時，自亦無法查知被告尚有部分土地買賣價金未清償。準此，益徵被告提出委託
    書，其授權範圍不包含簽立附表一所示本票及附表二所示切結書，事甚明灼。
  (六)綜上所述，本件被告上揭偽造有價證券等犯行，事證明確，堪以認定。
二、按行使偽造有價證券，以取得票面價值之對價，固不另論詐欺罪，但如以偽造之
    有價證券供作擔保或作為新債清償而借款，則其借款行為，為行使偽造有價證券
    以外另一行為，其間有方法結果關係，自應論以詐欺罪之牽連犯（最高法院九十
    年度台上字第五四一六號判決參照）。本件被告為擔保對地主周菊泉之土地買賣
    價金尾款，未得丙○○、乙○○同意，簽發附表一所示本票及附表二所示切結書
    ，供作擔保行為，顯係行使偽造有價證券以外另一行為，被告該部分犯行，自另
    犯有詐欺行為。核被告所為，係犯刑法第二百零一條第一項偽造有價證券罪，及
    刑法第二百十六條、第二百十條行使偽造私文書罪，暨刑法第三百卅十九條第一
    項詐欺取財罪。被告盜用印章及偽造署押行為，為偽造有價證券及偽造文書階段
    行為；其偽造有價證券及偽造文書後，持以行使，行使偽造有價證券及偽造文書
    低度行為，分別為偽造有價證券，及行使偽造私文書高度行為吸收，均不另論罪
    。被告先後二次偽造有價證券、行使偽造文書及詐欺取財犯行，均時間緊接，所
    犯構成要件相同罪名，顯係均基於概括犯意反覆為之，各為連續犯，應均依刑法
    第五十六條規定，各以一罪論，並加重其刑。又被告所犯三罪，彼此間，有方法
    結果牽連關係，應從一重以連續偽造有價證券罪處斷，公訴人認被告所犯數罪，
    為數罪併罰，尚有未洽。
三、原審以被告罪證明確，因予論罪科刑，固非無見。惟查：被告偽造丙○○、乙○○名義本票，目的在擔保對地主周菊泉土地價金尾款，顯係以有價證券供作擔保
    ，自應論以詐欺罪，並與偽造有價證券間，成立牽連犯之裁判上一罪關係；原審
    以被告無施以詐術必要，且地主周菊泉，亦未陷於錯誤，交付財物情形，認被告
    未成立詐欺罪，而就詐欺取財罪部分，不另為無罪諭知，自有未洽。被告上訴意
    旨，否認犯罪，依上所述，固無足取。然原判決既有可議，自應由本院將原判決
    撤銷改判。爰審酌被告從事建築業，為銷售預售屋，未事先募集充足資金，即貿
    然向地主購買土地，取得銀行貸款，部分用以清償對地主之土地買賣價金，所餘
    部分則用以興建房屋，終因周轉不靈，為擔保對地主周菊泉之土地價金尾款，竟
    偽造本票及切結書，其行為有害社會正常經濟秩序，及偽造本票數量、金額，暨
    犯後仍矯言掩飾犯行等一切情狀，量處如主文第二項所示之刑。至被告偽造附表
    一所示本票二張，依刑法第二百零五條規定，不問屬於犯人與否，均應依法宣告
    沒收。至被告於附表二編號01所示切結書「立切結書人」欄偽造「丙○○」署押
    壹枚、「連帶保證人」欄偽造「乙○○」署押壹枚，暨於附表二編號02所示切結
    書，「立切結書人」欄偽造「乙○○」署押壹枚、「連帶保證人」欄偽造「丙○○」署押壹枚，依刑法第二百十九條規定，亦不問屬於犯人與否，亦均應予宣告
    沒收之。
據上論斷，應依刑事訴訟法第三百六十九條第一項前段、第三百六十四條、第二百九
十九條第一項前段，刑法第五十六條、第二百零一條第一項、第二百十六條、第二百
十條、第三百卅九條第一項、第五十五條、第二百零五條、第二百十九條，罰金罰鍰
提高標準條例第一條前段，判決如主文。
本案經檢察官楊治宇到庭執行職務。
中    華    民    國      九十二      年      七      月      三十一    日
                                  臺灣高等法院臺南分院刑事第六庭
                                      審判長法官  董    武    全
                                            法官  許    進    國
                                            法官  宋    明    中
右正本證明與原本無異。
如不服本判決，應於判決送達後十日內向本院提出上訴狀，其未敘述理由者並應於提
出上訴狀後十日內向本院補提理由書（應附繕本)。
                                      法院書記官  黃    全    忠
中    華    民    國      九十二      年      八      月        五      日
附錄：本判決論罪科刑法條
刑法第二百零一條第一項
意圖供行使之用，而偽造、變造公債票、公司股票或其他有價證券者，處三年以上十
年以下有期徒刑，得併科三千元以下罰金。
刑法第二百十條
偽造、變造私文書，足以生損害於公眾或他人者，處五年以下有期徒刑。
刑法第二百十六條
行使第二百十條至第二百十五條之文書者，依偽造、變造文書或登載不實事項或使登
載不實事項之規定處斷。
刑法第三百三十九條第一項
意圖為自己或第三人不法之所有，以詐術使人將本人或第三人之物交付者，處五年以
下有期徒刑、拘役或科或併科一千元以下罰金。
附表一：【本票二紙，詳偵查卷七至八頁】
┌──┬───┬───┬───┬──────┬────┬─────────
│編號│發票人│發票日│到期日│  面    額  │ 票  號 │ 偽  造   內  容
├──┼───┼───┼───┼──────┼────┼─────────
│ 01 │丙○○│9.9.│3.1.│二百四十萬元│CH073202│偽造丙○○署名，盜
│    │      │      │      │    │        │蓋丙○○印章各一枚
├──┼───┼───┼───┼──────┼────┼─────────
│ 02 │乙○○│9.9.│3.1.│二百四十萬元│TH692291│偽造乙○○署名，盜
│    │      │      │      │            │        │蓋乙○○印章各一枚
└──┴───┴───┴───┴──────┴────┴─────────
附表二：【切結書二紙，詳偵查卷九至十二頁】
┌──┬───┬───┬───────┬────────────────┐
│編號│立切結│連帶保│   文    書   │          偽       造           │
│    │書  人│證  人│   內    容   │          內       容           │
├──┼───┼───┼───────┼────────────────┤
│ 01 │丙○○│乙○○│擔保清償土地價│偽造丙○○、乙○○署名各一枚，  │
│    │      │      │金尾款 502萬元│盜蓋丙○○、乙○○印章各一枚。  │
│    │      │      │              │                                │
├──┼───┼───┼───────┼────────────────┤
│ 02 │乙○○│丙○○│擔保清償土地價│偽造丙○○、乙○○署名各一枚，  │
│    │      │      │金尾款 502萬元│盜蓋丙○○、乙○○印章各一枚。  │
│    │      │      │              │                                │
└──┴───┴───┴───────┴────────────────┘
附表三：【土地移轉登記之時間表】
┌──┬────┬───────────────────────────┐
│編號│ 時  間 │              內                  容                │
├──┼────┼───────────────────────────┤
│ 01 │ 9. │被告以乙○○、張世海名義，以一千一百萬元代價，向周菊泉│
│    │        │購買分割前同段二一七一地號土地，應有部分各二分之一。  │
├──┼────┼───────────────────────────┤
│ 02 │ 11.5. │辦妥前揭土地移轉登記完畢。                            │
├──┼────┼───────────────────────────┤
│ 03 │ 4.11. │乙○○、張世海簽訂土地所有權分割契約書，就前揭土地，分│
│    │        │割為同段二一七一地號、二一七一之一地號土地，應有部分各│
│    │        │二分之一。                                            │
├──┼────┼───────────────────────────┤
│ 04 │ 5.15. │張世海退出投資案，被告以丙○○之名義，將張世海名下之應│
│    │        │有部分，移轉登記於丙○○名下。                        │
└──┴────┴───────────────────────────┘
┌──┬────┬───────────────────────────┐
│ 05 │ 7.5. │被告以丙○○為借款人，乙○○、曾榮周為連帶保證人，向臺│
│    │        │灣中小企業銀行，就同段二一七一地號、二一七一之一地號土│
│    │        │地，共借款一千二百萬元，款項均遭被告取走。            │
├──┼────┼───────────────────────────┤
│ 06 │ 9.9. │為擔保對周菊泉之土地價金尾款，分別偽造如附表一所示之本│
│    │        │票二紙，並交付於周菊泉。                              │
├──┼────┼───────────────────────────┤
│ 07 │ 10.1. │為擔保對周菊權之土地價金尾款，分別偽造如附表二所示之切│
│    │        │結書二紙，並交付於周菊泉。                            │
└──┴────┴───────────────────────────┘


司法院資訊處製作；財團法人民間司法改革基金會備份。
